最高法院刑事判決　　　　　　九十六年度台上字第三五八一號
上　訴　人　甲○○
　　　　　　乙○○
共　　　同
選任辯護人　黃順天律師
上列上訴人等因偽造文書案件，不服台灣高等法院台南分院中華
民國九十五年十二月二十七日第二審更審判決（九十五年度重上
更(二)字第四六八號，起訴案號：台灣嘉義地方法院檢察署八十九
年度偵字第三四七號），提起上訴，本院判決如下：
    主  文
上訴駁回。
    理  由
一、偽造文書部分：
按刑事訴訟法第三百七十七條規定，上訴於第三審法院，非以判
決違背法令為理由，不得為之。是提起第三審上訴，應以原判決
違背法令為理由，係屬法定要件。茍上訴理由狀並未依據卷內訴
訟資料，具體指摘原判決不適用何種法則或如何適用不當，或所
指摘原判決違法情事，顯與法律規定得為第三審上訴理由之違法
情形，不相適合時，均應認其上訴為違背法律上之程式，予以駁
回。本件上訴人甲○○、乙○○上訴意旨略稱：(一)、一般互助會
（合會）會單係召募後，第一次標會前所製作，系爭互助會之召
集人為乙○○，甲○○係其配偶，為乙○○代筆填寫互助會單係
夫妻共同生活合理之事，代寫會單與知悉乙○○冒名參加互助會
及冒標會款間，並無必然之關聯，原判決以甲○○代乙○○填寫
會單，即認定二人有犯意聯絡及行為分擔，顯違論理法則。(二)、
告訴人至上訴人家繳會錢，如乙○○不在家或忙碌中，由甲○○
收取，乃平常之事，不能因而遽認甲○○有參與乙○○之互助會
會務，原判決以甲○○收取會款，認定與乙○○有犯意聯絡及行
為分擔，亦違反論理法則。(三)、一般互助會會員，大都是召集人
之親戚、朋友、同事或鄰居，甲○○為系爭互助會召集人乙○○
之配偶，故其會員大都為甲○○所熟識，乃理所當然。原判決以
會員為甲○○所熟識之人達七成，即認甲○○知悉乙○○有冒名
參加互助會及冒標之情事，亦有違論理法則。(四)、甲○○於民國
八十四年退休後，有退休金存款新台幣（下同）五百餘萬元，又
在民雄工業區上班，每月可領三萬餘元薪資，非支付家用後無剩
餘。甲○○大林鎮○○段之田地係繼承而來，國泰建設股份有限
公司股票早在七十年購買，價值僅一萬餘元，嘉友工程顧問有限
公司係甲○○退休後不久所投資，亦僅十六萬元。原判決遽認「
每月甲○○之薪水支付家用後，已無剩餘」云云，有判決不載理
由之違法。至乙○○僅小額投資股票，並非大筆多餘財富，原判
決未交代乙○○所有股票之價額，即認綜合所得稅結算申報書為
甲○○所書，甲○○對「如此大筆多餘之財富」，何得置之不理
，毫不過問？而為上訴人等不利之認定，亦有證據理由矛盾或判
決不載理由之違法。再者，甲○○若將其薪資及退休金交由乙○
○保管，自會認為乙○○有足夠之錢購買股票，亦不能以甲○○
填寫之申報書載有乙○○購買股票，遽認甲○○知悉乙○○有冒
名參加互助會及冒標會款之行為。(五)、原判決附表一至八所載「
此人有參加何會遭冒標」、「此人未參加合會」之金額計算上訴
人等詐取會款金額為二千零三十四萬一千七百五十元。但系爭「
此人未參加合會」部分，在未標之前，乙○○必須於每期先繳交
活會會款，於冒標後每期必須繳交死會會款，不能單純以「此人
未參加合會」冒標後之「尚餘活會」〤「標金」計算認定為乙○
○詐取金額。又告訴人所提之倒會總金額為一千九百五十八萬六
千元，原判決未交代不採之理由，有判決不載理由之違法。又原
判決各附表所載「此人未參加合會」、「此人有參加合會，遭冒
標」之「尚餘活會」係代表何意？如何認定？何以其上所列會員
之「尚餘活會」之會數有些相同，有些不同？原判決俱未載明認
定之理由亦有可議。(六)、原判決認定上訴人等未得謝勇田之同意
，冒用其名義標會，但未說明認定之理由，有理由不備之違法等
語。惟查：採證認事係屬事實審法院之職權，而法院憑以認定犯
罪事實之證據，並不以直接證據為限，即綜合各種直接、間接證
據，本於推理作用，為其認定犯罪事實之基礎，如不違背經驗法
則及論理法則，亦非法所不許。原判決依憑證人即原判決附表九
所示告訴人江劉素月等人，被冒名參加互助會之上訴人等子女江
嘉文、江家英、江家祥、江麗貞、乙○○之妹林尤燕，證人即被
冒標之曾彩玲、林德文、鄭宗雄、李鳳秋，證人曾春籐、陳秋容
、陳秋芳、李清田、鄭宗雄等人分別於事實審偵、審中之證述，
卷附互助會單八份、上訴人與互助會員暨告訴人等整理之合會債
權債務明細表、告訴人吳水隆提出各互助會之標會被冒標及詐欺
情形明細表、各會員繳會款、標會紀錄表，並審酌上訴人等之部
分供述等證據，為綜合之調查、判斷，認乙○○關於冒標會款之
自白，與事實相符，上訴人等有原判決事實欄所載共同連續行使
偽造私文書之犯行，因而撤銷第一審判決，改判仍依刑法修正前
牽連犯規定，從一重論處上訴人等共同連續行使偽造私文書，足
以生損害於他人罪刑。已詳敘其調查證據之結果及證據取捨並認
定犯罪事實之理由。且對於甲○○否認參與犯行，上訴人等二人
所辯各節，如何均不足採，詳加說明指駁。復敘明認定乙○○、
甲○○基於概括犯意聯絡，明知上開洪秀玲等人未參加如原判決
附表一至附表八之合會，竟冒用洪秀玲等人名義為人頭參與合會
（詳如原判決附表一至附表八「備註欄」所載），而由甲○○將
實際參與及冒用名義參與之會員姓名，寫成合會單，嗣於合會進
行時，推由乙○○除以前揭冒名參加者冒標外，更未得有參加之
會員曾彩玲（會單誤繕為曾淑玲）、林妙玲、黃秀琴、張碧娥、
劉素月、吳俊昇、徐清正、郭水萍、吳宗憲、謝來盛、吳水隆、
蔡幸容、林雪、張嘉吉、王仙隆、林福波（以林德文名義參與合
會）、楊金蕊、廖大綸、金明月、吳建興（上開二人之後由鄭宗
雄承受）、江明昌、姬春英、王月清等人之同意，冒曾彩玲等人
之名義標會（詳如原判決附表一至附表八「備註欄」所載），而
自八十五年二月二十日起至八十八年八月二十五日止，由乙○○
利用各組合會在其住處開標之機會，連續於原判決附表一至附表
八所示之日期，先後偽稱洪秀玲等人、曾彩玲等人投標，偽填金
額（標金）於標單上以偽造完成如原判決附表一至附表八洪秀玲
、曾彩玲等人名義之標單，據以假冒渠等之名義投標，得標後即
通知各組合會各該次尚屬活會之會員，捏稱係由如原判決附表一
至附表八洪秀玲等人、曾彩玲等人得標（或泛稱已有人得標），
向各該次之活會會員收取會款，使各該次之活會會員均陷於錯誤
，交付扣除會息（標金）後之會款予乙○○或甲○○，均足以生
損害於被冒名得標之會員及各該次其餘活會會員。又甲○○自承
會單為其所寫，會員為其所熟識者多達七成（上訴人等之子女江
嘉文、江嘉英、江嘉祥、江麗貞均有被冒名參加互助會被冒標情
形，甲○○不得委謂不知），並有收取會錢之事實。參酌甲○○
之薪水支付家用後，無甚餘裕，乙○○竟於八十五年間購買中國
鋼鐵股份有限公司、中國信託銀行、中華開發信託公司、台灣聚
合化學品公司、歌林股份有限公司、中國人壽保險公司、大同股
份有限公司、勤益股份有限公司、誠洲股份有限公司、中華國際
商業銀行、聯華電子股份有限公司、寶祥實業建設股份有限公司
之股票；於八十七年間購入中國信託商業銀行、台證綜合證券股
份有限公司、中華開發工業銀行股份有限公司、宏碁電腦股份有
限公司等大量股票。甲○○於八十七年間購置國泰建設股份有限
公司及嘉友工程顧問有限公司之股票及在八十六年間買有嘉義縣
大林鎮○○段之一筆田地。有乙○○之八十五年度綜合所得稅結
算申報書一紙、乙○○、甲○○歸戶財產查詢清單各一紙附卷可
稽（見原判決理由乙、之二、第(三)、(四)項說明）等情，為綜合之
判斷，認甲○○亦有參與互助會會務，而與乙○○有犯意聯絡及
行為分擔之依據及理由。所為論斷，均有卷存證據資料可資覆按
，並非無據，要無採證認事違背經驗法則、論理法則，或有理由
不備、理由矛盾，或其他違背法令之情形，尚難任意指摘為違法
。上訴意旨(一)至(四)就原判決已論述明白之事項，任意指摘原審採
證違法，核非上訴第三審之適法理由。即使如甲○○所辯其大林
鎮之田地係繼承而來，原判決認定係甲○○所購買有誤，然對於
判決之結果並無影響，亦不得執為合法上訴第三審之理由。原判
決理由乙、之二、第(一)項已敘明計算上訴人等詐取互助會款之方
式為：以該八組互助會會單上所載會員總數，先扣除被冒名參加
之人數、會首，再扣除冒標該次之前已標會之死會人數，即為冒
標該次（無論冒名或冒標）被詐欺會款之活會人數（因死會即無
被詐欺會款之事，另有參加互助會但被冒標者，應仍視為活會）
，再乘以該次活會會員應繳之會款（即一萬元減該次之標金），
即為上訴人等冒標該次（無論冒名或冒標）所詐欺之會款之金額
。其計算冒標時活會會員數，已先扣除被冒名參加之人數，自不
包括被冒名參加者甚明；原判決理由乙、之五、又敘明認謝永（
勇）田確有參加三會，僅原判決附表二之合會遭冒標之依據及理
由，該項認定並非無據（見原判決第十七頁第十三、十四行）。
上訴意旨(五)、(六)任意指摘原判決理由欠備，亦非合法上訴第三審
之理由。應認甲○○、乙○○對於偽造私文書部分之上訴，均違
背法律上之程式，予以駁回。
二、詐欺取財部分：
按刑事訴訟法第三百七十六條所列各罪之案件，經第二審判決者
，不得上訴於第三審法院，法有明文。本件上訴人等牽連犯刑法
第三百三十九條第一項之詐欺取財罪部分，核屬刑事訴訟法第三
百七十六條第四款之案件，依上開說明，既經第二審判決，自不
得上訴於第三審法院。縱此部分與前述偽造文書部分有牽連關係
，為裁判上一罪，但上訴人等偽造文書部分之上訴為不合法，本
院應從程序上予以駁回，而無從為實體上判決，對於輕罪部分之
此部分，亦無從適用審判不可分原則，為實體上審判。上訴人等
猶一併提起上訴，顯為法所不許，應予駁回。
據上論結，應依刑事訴訟法第三百九十五條前段，判決如主文。
中　　華　　民　　國　九十六　年　　七　　月　　五　　日
                      最高法院刑事第十二庭
                          審判長法官  池　啟　明
                                法官  王　居　財
                                法官  郭　毓　洲
                                法官  韓　金　秀
                                法官  黃　梅　月
      本件正本證明與原本無異
                                      書  記  官
中　　華　　民　　國　九十六　年　　七　　月　　十　　日
                                                  Ａ
